【裁判字號】    92,簡,595
【裁判日期】    921224
【裁判案由】    勞保
【裁判全文】
臺北高等行政法院簡易判決                          九十二年度簡字第五九五號
                              .
    原      告  甲○○
    被      告  勞工保險局
    代  表  人  廖碧英總經理.
    訴訟代理人  丙○○
                乙○○
右當事人間因勞保事件，原告不服行政院勞工委員會中華民國九十二年六月二十七日
（發文日期：九十二年七月四日）勞訴字第○九二○○二七七二一號訴願決定，提起
行政訴訟。本院判決如左：
    主  文
原告之訴駁回。
訴訟費用由原告負擔。
    事  實
一、事實概要：緣原告以民國（下同）九十一年七月十五日自國際牛排館股份有限公
    司（下稱國際牛排館公司）離職，經於同年七月二十九日、八月二十九日、九月
    二十九日及十月二十九日分別向被告申請每月失業給付二○、一六○元，合計八
    ○、六四○元在案。嗣原告於九十一年十一月二十九日再向被告申請失業給付。
    案經被告以原告繳納失業給付保險費未滿一年，不符失業給付請領規定，乃以九
    十一年十二月十二日保給失字第○九一六○七三九二五○號函核定（下稱原處分
    ）否准所請，前溢領九十一年七月二十九日至同年十一月二十七日期間四個月失
    業給付計新台幣（下同）八○、六四○元應退回核局銷帳。原告就返還已領失業
    給付八○、六四○元不服，向勞工保險監理委員會申請審議，亦經該會於九十二
    年四月四日以九十二保監審字第○二一一號審定書審定駁回，原告仍不服，提起
    訴願，嗣經行政院勞工委員會訴願決定駁回，遂提起本件行政訴訟。
二、兩造聲明：
  (一)原告未於言詞辯論到場，依其起訴狀之聲明及陳述意旨求為判決：
    訴願決定及原處分（關於命退還八○、六四○元部分）均撤銷。
  (二)被告聲明求為判決：如主文所示。
三、兩造之爭點：
    勞工保險失業給付實施辦法有無牴觸勞工保險條例之規定？本件有無民法第一百
    八十條第一項第三款之適用或準用？
  (一)原告主張之理由：
    原處分及訴願決定無非謂被告所給付四個月失業給付八○、六四○元，與勞工保
    險失業給付實施辦法不合，應予退還云云。殊不知保險法係一切保險母法，勞工
    保險條例既未規定，上開辦法乃行政命令，依中央法規標準法第十一條法律不得
    牴觸憲法，命令不得牴觸憲法或法律，上開辦法既與法律牴觸，自為無效。再依
    民法第一百八十條第一項第三款規定既已給付，不得退還。
  (二)被告主張之理由：
    1.按「年滿十五歲以上，六十歲以下之左列勞工，應以其雇主或所屬團體或所屬
      機構為投保單位，全部參加勞工保險為被保險人：一、受僱於僱用勞工五人以
      上之公、民營工廠、礦場、、鹽場、農場、牧場、林場、茶場之產業勞工及交
      通、公用事業之員工。二、受僱於僱用五人以上公司、行號之員工。三、受僱
      於僱用五人以上之新聞、文化、公益及合作事業之員工。四、依法不得參加公
      務人員保險或私立學校教職員保險之政府機關及公、私立學校之員工。五、受
      僱從事漁業生產之勞動者。˙˙˙」、「左列人員得準用本條例之規定，參加
      勞工保險：一、受僱於第六條第一項各款規定各業以外之員工。二、受僱於僱
      用未滿五人之第六條第一項第一款至第三款規定各業之員工。˙˙˙」「符合
      第六條規定之勞工，各投保單位應於其所屬勞工到職、入會、到訓、離職、退
      會、結訓之當日列表通知保險人，其保險效力之開始或停止，均自應為通知之
      當日起算。但投保單位非於勞工到職、入會、到訓之當日列表通知保險人者，
      除依本條例第七十二條規定處罰外，其保險效力之開始，均自通知之翌日起算
      。」、「失業保險之保險費率、實施地區、時間及辦法，由行政院以命令定之
      。」勞工保險條例第六條第一項第一款至第五款、第八條第一項第一款至第二
      款、第十一條、第七十四條分別定有明文。又「本辦法依勞工保險條例（以下
      簡稱本條例）第七十四條規定訂定之。」「失業給付以本條例第六條第一項第
      一款至第五款與第八條第一項第一款及第二款規定之本國籍被保險人為給付適
      用對象。」「失業給付之保險費率，為被保險人當月之月投保金額薪資百分之
      一。不適用失業給付之被保險人，其普通事故保險費率應扣除失業給付部分之
      保險費率。」「被保險人於本辦法施行後，至非自願離職辦理勞工保險退保當
      日止繳納失業給付保險費滿一年，具有工作能力及繼續工作意願、向公立就業
      服務機構辦理求職登記，自求登記之日起七日內仍無法接受推介就業或安排職
      業訓練，得領取失業給付。」「前條所稱非自願離職，指下列各款情事之一：
      一、因投保單位關廠、遷廠、休業、解散、破產宣告而離職者。二、因勞動基
      準法第十一條、第十三條但書、第十四條、第二十條規定情事之一而離職者」
      為勞工保險失業給付實施辦法第一條至第四條、第五條第一項所明定。
    2.原告主張勞工保險失業給付實施辦法抵觸法律云云，惟查有關勞工保險失業給
      付之相關細節，勞工保險條例並無明文規定，僅於其第七十四條明文授權由行
      政院以命令訂定，是行政院乃於八十七年十二月二十八日訂定發布勞工保險失
      業給付實施辦法以為有關失業給付業務之依據。是原告之主張顯為誤解法令。
      本件原告於九十一年七月十五日由國際牛排館股份有限公司離職，於九十一年
      七月二十二日辦理求職登記及申請失業給付，頂好就業服務站分別於九十一年
      七、八、九、十、十一月二十九日為失業（再)認定，案經被告自九十一年七
      月二十九日至同年十一月二十七日止發給四個月失業給付在案。惟查原告於八
      十八年一月一日勞工保險失業給付開始實施日起係在台北市餐飲業職業工會加
      保至九十一年三月一日退保，依前開辦法第二條規定，非屬失業給付適用對象
      ，被告並未計收其失業給付保險費。又查原告於九十一年三月一日始在國際牛
      排館股份有限公司加保至九十一年七月十五日退保，累計繳納失業給付保險費
      未滿一年，不符前開失業給付請領規定。是被告乃以原處分核定原告所請失業
      給付應不予給付，其前所領九十一年七月二十九日至同年十一月十七日止期間
      四個月失業給付共計八○、六四○元，應退還被告銷帳。
    理  由
一、本件原告經受合法通知，未於言詞辯論期日到場，核無行政訴訟法第二百十八條
    準用民事訴訟法第三百八十六條各款所列情形，爰併準用民事訴訟法第三百八十
    五條第一項前段規定，依被告之聲請，由其一造辯論而為判決。
二、按勞工保險條例第七十四條規定：「失業保險之保險費率、實施地區、時間及辦
    法，由行政院以命令定之。」又勞工保險失業給付實施辦法第二條規定：「失業
    給付以本條例第六條第一項第一款至第五款與第八條第一項第一款及第二款規定
    之本國籍被保險人為給付適用對象。」第三條規定：「失業給付之保險費率，為
    被保險人當月之月投保金額薪資百分之一。不適用失業給付之被保險人，其普通
    事故保險費率應扣除失業給付部分之保險費率。」第四條規定：「被保險人於本
    辦法施行後，至非自願離職辦理勞工保險退保當日止繳納失業給付保險費滿一年
    ，具有工作能力及繼續工作意願、向公立就業服務機構辦理求職登記，自求職登
    記之日起七日內仍無法接受推介就業或安排職業訓練，得領取失業給付。」第五
    條規定：「前條所稱非自願離職，指下列各款情事之一：一、因投保單位關廠、
    遷廠、休業、解散、破產宣告而離職者。二、因勞動基準法第十一條、第十三條
    但書、第十四條、第二十條規定情事之一而離職者」。
三、本件兩造不爭之原告於八十六年三月十三日至九十一年三月一日，參加勞工保險
    係以台北市餐飲業職業工會為投保單位，於九十一年三月一日至同年七月十五日
    ，參加勞工保險係以國際牛排館公司為投保單位，繳納失業給付保險費未滿一年
    ，原告於經失業認定後，向被告申請並領取四個月之失業給付共計八○、六四○
    元等情，有就保失業給付詳細資料查詢作業、被保險人異動資料查詢、保險證號
    中文名稱附於原處分卷可稽，堪信為真實。是本件之爭執，厥在於勞工保險失業
    給付實施辦法有無牴觸勞工保險條例之規定？本件有無民法第一百八十條第一項
    第三款之適用或準用？
四、經查：
  (一)按勞工保險條例關於失業給付之規定僅見於第二條第一款「勞工保險分列二類：
    一普通事故保險：分生育、傷病、醫療、殘廢、失業、老年及死亡七種給付。」
    及第七十四條「失業保險之保險費率、實施地區、時間及辦法，由行政院以命令
    定之。」，此外就失業給付別無其他之規定。是立法者關於失業給付之實施，賦
    予行政院不小之形成空間，因關於此部分屬給付行政，只要能符合憲法第一百五
    十三條第一項「國家為改良勞工及農民之生活，增進其生產技能，應制定保護勞
    工及農民之法律，實施保護勞工及農民之政策。」之規定及勞工保險條例「保障
    勞工生活，促進社會安全」之立法目的，且不違反社會正義，均不應認為與憲法
    或母法有所牴觸。
  (二)行政院乃依勞工保險條例第七十四條之授權制訂了勞工保險失業給付實施辦法，
    於第三條就保險費率加以規定，並於第四條規定請領失業給付須以繳納失業給付
    保險費滿一年之要件，此一規定合於保險法律關係之有償性之要求，且未違反勞
    工保險條例之明文規定或立法精神，原告主張其牴觸母法，尚非可採。
  (三)又按行政程序法第一百二十七條規定：「授予利益之行政處分，其內容係提供一
    次或連續之金錢或可分物之給付者，經撤銷、廢止或條件成就而有溯及既往失效
    之情形時，受益人應返還因該處分所受領之給付。其行政處分經確認無效者，亦
    同。前項返還範圍準用民法有關不當得利之規定。」是關於公法上之不當得利，
    並不直接適用私法上即民法有關不當得利之規定；申言之，授予利益之行政處分
    ，如因合於行政程序法第一百十七條及第一百十九條之規定即有信賴不值得保護
    之情事而撤銷者，依同法第一百二十七條之規定，受益人自「應」返還因該處分
    所受領之給付，僅於不當得利返還範圍準用民法相關規定，是原告所主張之民法
    第一百八十條第一項第三款之規定：「給付，有左列情形之一者，不得請求返還
    ：：：：三因清償債務而為給付，於給付時明知無給付之義務者。」自無適用或
    準用之餘地。
  (四)末查，本件原告不爭其於申請失業給付時，明知其未繳納失業給付保險費滿一年
    ，是依行政程序法第一百十九條第一項第三款之規定，其並無信賴值得保護之情
    事，被告撤銷原為給付之處分，於法自屬有據。
五、綜上所述，原告之主張，尚無可採，原處分命原告返還系爭失業給付八○、六四
    ○元，認事用法，尚無違誤，爭議審定及訴願決定，遞予維持，亦無不合，原告
    訴請如聲明所示，為無理由，應予駁回。
據上論結，本件原告之訴為無理由，爰依行政訴訟法第九十八條第三項前段、第二百
十八條、民事訴訟法第三百八十五條第一項前段，判決如主文。
中    華    民    國    九十二      年      十二      月    二十四      日
                 臺 北 高 等 行 政 法 院   第 一 庭
                                         法  官  王  碧  芳
右為正本係照原本做成。
本件以訴訟事件所涉及之法律見解具有原則性者為限，始得於本判決送達後二十日內
向本院提出上訴狀並表明上訴理由（須按他造人數附繕本）且經最高行政法院許可後
上訴。
中      華      民      國    九十二    年     十二     月    二十四    日
                                         法院書記官 鄭 聚 恩


司法院資訊處製作；財團法人民間司法改革基金會備份。
